【裁判字號】    97,訴,146
【裁判日期】    970812
【裁判案由】    清償債務
【裁判全文】
臺灣嘉義地方法院民事判決              97年度訴字第146號
原      告  庚○○
訴訟代理人  湯光民律師
複代理人    乙○○
被      告  甲○○
                        1附1.
訴訟代理人  曾錦源律師
複代理人    丙○○
上列當事人間請求清償債務事件，於民國97年7月29日言詞辯論
終結，本院判決如下：
    主      文
被告應給付原告新臺幣貳佰貳拾萬元及自民國九十七年三月十五
日起至清償日止，按年息百分之五計算之利息。
訴訟費用由被告負擔。
    事實及理由
壹、原告起訴主張：
一、緣訴外人己○○為被告之前妻，於民國95、96年間陸續以借
    款名義向原告借款新臺幣（下同)共計12,436,200元，原告
    並陸續以匯款及交付現金方式將錢借予訴外人己○○。又被
    告為擔保訴外人己○○之債務，乃表示願意擔任訴外人己○
    ○之連帶保證人，並開立票據號碼分別為WG0000000至WG000
    0000，到期日分別為96年8月31日、9月30日、10月31日、11
    月30日、12月31日、97年1月31日、2月30日、3月30日、4月
    30日之本票九張（下稱系爭九張本票），金額共計5,000,00
    0元，作為償還借款之擔保，並按年息百分之五計算利息。
    且被告亦將其所有中埔鄉○○段103-42、103-51號土地（下
    稱系爭土地）及中埔鄉○○段740號建物（下稱系爭建物）
    設定3,000,000元抵押權予原告，而擔保上開債務，並於抵
    押權設定契約書及其他約定事項書明確約定：「訴外人己○
    ○為債務人、被告為連帶保證債務人及擔保物提供人」等語
    。惟訴外人己○○迄今仍未還款，被告身為該債務之連帶保
    證人，自應負代償之責任，而應對本案已到期之本票，票據
    號碼分別為WG0000000至WG0000000，票據金額及到期日則分
    別為「250,000元、96年8月31日」、「400,000元、96年9月
    30日」、「450,000元、96年10月31日」、「450,000元、96
    年11月30日」及「650,000元、96年12月31日」等5張本票，
    金額總計2,200,000元負償還票款之責任。
二、按「保證債務之所謂連帶，係指保證人與主債務人負同一債
    務，對於債權人各負全部給付之責任者而言，此就民法第二
    百七十二條第一項規定連帶債務之文義參照觀之甚明。」最
    高法院45年台上字第1426號判例可參。查被告為訴外人己○
    ○之連帶保證債務人，並就其所有系爭土地及建物設定3,00
    0,000元抵押權予原告，又訴外人己○○迄今均未還款，則
    被告身為連帶保證人，自應負連帶清償責任。從而，原告自
    得爰依連帶保證責任及本票發票人責任之二法律關係，請求
    擇一判決被告應給付原告2,200,000元等語。並聲明：（一
    ）被告應給付原告2,200,000元及自起訴狀繕本送達之翌日
    起至清償日止，按年息百分之五計算之利息；（二）訴訟費
    用由被告負擔。
貳、被告則抗辯：
一、本件原告與訴外人己○○共同欺騙被告（當時被告與己○○
    尚未離婚），謊稱訴外人己○○擬向原告周轉現金，又原告
    要求須有被告於訴外人己○○所簽發之本票正面共同簽發，
    將來負擔保還款之責任，原告始願將款項借予訴外人己○○
    。被告基於幫助訴外人己○○調得現金，乃於系爭九張本票
    正面為共同發票行為、並將其所有系爭土地及建物，辦理抵
    押權登記予原告。嗣被告查悉原告並未因取得本票而借款予
    訴外人己○○，實際原因乃係原告與訴外人己○○之間前有
    投資糾紛，原告要求訴外人己○○負責，又訴外人己○○因
    無力處理，二人即共同以謊言設計被告，故被告就系爭九張
    本票所為之共同簽發及系爭土地及建物所為3,000,000元抵
    押權之設定，實係遭原告及訴外人己○○共同詐欺而為之意
    思表示，則依民法第92條規定，被告自得撤銷該意思表示。
    故被告即以97年4月1日答辯狀代意思表示之送達，向原告依
    法表示撤銷被告就系爭九張本票所為共同簽發行為、借款保
    證行為及系爭土地及建物所為抵押權設定之意思表示。
二、又被告既已依法撤銷系爭九張本票共同簽發行為、借款保證
    行為及系爭土地及建物抵押權設定之意思表示，則被告於系
    爭九張本票所為之簽發及系爭土地及建物所為抵押權設定登
    記，依法即不生效力。被告自可主張對原告並未負有票據債
    務或借款保證債務之義務等語資為抗辯，並聲明：（一）原
    告之訴駁回（二）；訴訟費用由被告負擔；（三）如受不利
    判決，願供擔保請求免為假執行。
參、法院判斷：
一、原告主張：被告曾於96年7月間與訴外人己○○共同簽發系
    爭九張本票交予原告，並另提供系爭土地及建物設定3,000,
    000元抵押權予原告，當成訴外人己○○向原告借款之擔保
    一情，業據原告提出本票影本九張、土地及建築改良物抵押
    權設定契約書影本、抵押權設定其他約定事項書影本及他項
    權利證明書影本等件為憑，且為被告所不爭執，堪認原告此
    部分之主張為真實。
二、本件兩造有爭執者在於：被告得否依民法第92條第1項規定
    ，撤銷被告上開發票行為、借款保證行為及設定抵押權行為
    之意思表示？
三、按因被詐欺或被脅迫，而為意思表示者，表意人得撒銷其意
    思表示。但詐欺係由第三人所為者，以相對人明知其事實或
    可得而知者為限，始得撒銷之，民法第92條第1項定有明文
    。又所謂詐欺，係指欲使相對人陷於錯誤，故意示以不實之
    事，令其因錯誤而為意思表示者而言；而被詐欺而為意思表
    示者，依民法第92條第1項之規定，表意人固得撒銷其意思
    表示，惟主張被詐欺而為表示之當事人，應就此項事實負舉
    證之責任，最高法院44年台上字第75號及56年台上字第3380
    號分別著有判例可循。本件被告雖抗辯：因原告與訴外人己
    ○○共同欺騙伊說訴外人己○○開店要周轉現金500萬元，
    需向原告調借現金，伊始會同意簽發系爭本票及設定抵押權
    ，伊不曉得該500萬元本票及設定抵押權係為擔保訴外人己
    ○○之前已經欠原告之債務云云，然查，被告於96年7月間
    簽發系爭本票及設定抵押權時，仍為訴外人己○○之配偶，
    兩人亦未分居，被告尚且於96年初替訴外人己○○背書500
    萬元之本票交予原告（見嘉義地檢署97年度交查字第269號
    97年4月15日訊問筆錄，附於本院卷第83頁），被告豈會完
    全不知訴外人己○○與原告之債務狀況。再查，訴外人己○
    ○係在嘉義市○○○路560號開設服飾店，店內面積約7、8
    坪，衣服賣價介於290元至4、5,000元左右，被告偶爾會到
    店內幫忙收衣服一情，為訴外人己○○在本院證述甚明，是
    以訴外人己○○所開之服飾店之規模如此小，亦非地處嘉義
    市精華地區，所販賣者又係普通服飾，其突然需要500萬元
    之開店周轉金，焉能為偶爾到店內幫忙之被告所相信，是被
    告上開抗辯，本難認為可採。又被告雖舉證人即被告之前配
    偶己○○證稱：伊被倒債後，原告庚○○一直有帶訴外人丁
    ○○來跟伊要錢，一開始伊有簽支票給原告，後來原告退還
    伊支票，要伊開本票，並要有被告甲○○一同簽名，原告叫
    伊跟被告講說，因為開店跟原告借錢周轉，要請被告一起在
    本票簽名，後來伊與原告就一起騙被告說要借錢周轉，而請
    被告簽發本票及抵押權設定書云云（見本院卷72頁）為憑，
    然查，證人己○○係被告之前配偶，其證言難免會有迴護被
    告之嫌，憑信性本屬較低；且若其所證述：係因原告不願接
    受伊所簽發之本票，要求被告須一起簽發本票，方會去欺騙
    被告一情屬實，則有被告所共同簽發之系爭九張本票即足，
    又何須就系爭土地另設定300萬元之抵押權；又若其真係詐
    騙被告欲再借款500萬元，然其抵押權卻僅設定300萬元，被
    告又如何會相信，是證人己○○之證言自屬矛盾，而不可採
    憑。復查，被告在簽本票及抵押權設定書時，代書戊○○有
    告訴被告是要擔保訴外人己○○的債務一情，業據證人即承
    辦本件抵押權設定之代書戊○○結證述甚明（見本院卷75頁
    、76頁、84頁），此核與證人許若真於嘉義地檢署97年度交
    查字第269號案件中證述：伊跟戊○○代書一起過去的，當
    時尚有原告、被告、己○○在場，己○○說有約被告過來簽
    本票及設定抵押，被告也知情己○○有欠原告債務等語（見
    本院卷90頁）相符，此亦足證被告為簽發本票及設定抵押權
    之行為時，均已知悉原告與訴外人己○○間有債務關係，為
    擔保該債務方為之，故難認被告有何受詐欺之情事。
四、綜上，被告均未能舉證證明原告有何詐欺之情事，是其抗辯
    依民法第92條第1項規定，撤銷其所為之系爭九張本票發票
    行為、借款保證行為及設定抵押權行為之意思表示云云，自
    無理由。
五、按發票人應照匯票文義擔保承兌及付款；而本票發票人所負
    責任，與匯票承兌人同，票據法第29條第1項前段與第121條
    定有明文。經查，本件被告為擔保訴外人己○○對原告之債
    務，而與訴外人己○○共同簽發系爭九張本票做為債務之擔
    保一情，為被告所不爭執，而被告未能舉證原告有何詐欺之
    情事，亦如前述，是依前揭票據法規定，被告自應負發票人
    之付款責任。又原告主張系爭本票其中五張本票（票據號碼
    為WG0000000至WG0000000）業已到期，金額共計2,200,000
    元一情，亦據原告提出本票五紙為據，從而原告主張被告應
    對本件已到期之五張本票2,200, 000元，負給付票款責任，
    即屬有據，應予准許。又原告請求本院就連帶保證責任及本
    票發票人責任之二法律關係擇一判決（見本院卷45頁），而
    本院既准許原告本票票款請求權之主張，則就連帶保證法律
    關係即毋庸審究，併此敘明。
六、綜上所述，原告主張本票票款請求權之法律關係請求被告給
    付2,200,000元，及自起訴狀繕本送達翌日即97年3月15日起
    至清償日止，按年息百分之五計算之利息，核屬正當，應予
    淮許。
肆、本件事證已臻明確，兩造其餘攻擊、防禦方法及所提證據，
    核與本判決結論無影響，爰不逐一論列，併此敘明。
伍、據上論結，本件原告之訴為有理由，依民事訴訟法第78條，
    判決如主文。
中    華    民    國    97    年    8     月    12    日
                  民二庭法  官  黃明展
以上正本係照原本作成
如對本判決上訴須於判決送達後20日內向本院提出上訴狀
中    華    民    國    97    年    8    月    12  日
                        書記官  陳昭煌


司法院資訊處製作；財團法人民間司法改革基金會備份。
